ACORDAO-COMPLETO-2539268

ACÓRDÃO 3192/2022 ATA 21/2022 - SEGUNDA CÂMARA

VISTOS, relatados e discutidos estes autos de recurso de reconsideração interposto por Rafael de Cássio Bernardi em face do Acórdão 11410/2019-TCU-Segunda Câmara (Rel. Min. Ana Arraes) , proferido em apreciação de tomada de contas especial instaurada pelo Conselho Nacional de Desenvolvimento Científico e Tecnológico - CNPq, em razão da omissão no dever de prestar contas dos recursos federais transferidos em apoio financeiro ao Projeto Processo 563123/2010-9,
ACORDAM os Ministros do Tribunal de Contas da União, reunidos em sessão da Segunda Câmara, ante as razões expostas pelo Relator, em:
9.1. com fundamento nos arts. 32, inciso I, e 33 da Lei 8.443/1992, conhecer do recurso de reconsideração interposto por Rafael de Cássio Bernardi, e, no mérito, dar-lhe provimento parcial, para tornar insubsistente o Acórdão 11410/2019-TCU-Segunda Câmara;
9.2. julgar regulares com ressalva as contas do responsável Rafael de Cássio Bernardi, dando-lhe quitação;
9.3. dar ciência desta deliberação ao recorrente, ao Conselho Nacional de Desenvolvimento Científico e Tecnológico - CNPq e ao Procurador-Chefe da Procuradoria da República no Distrito Federal.

Recurso de reconsideração interposto por Rafael de Cassio Bernardi contra o Acórdão 11.410/2019-2ª Câmara (peça 26), da relatoria da Ministra Ana Arraes.

Segunda Câmara

Ministério da Ciência, Tecnologia, Inovações e Comunicações (extinto).

3. Interessados/Responsáveis/Recorrentes:
3.1. Responsável: Rafael de Cassio Bernardi (XXX.539.859-XX).
3.2. Recorrente: Rafael de Cassio Bernardi (XXX.539.859-XX).

13.1. Ministros presentes: Aroldo Cedraz (na Presidência) e Antonio Anastasia (Relator).
13.2. Ministros-Substitutos convocados: Marcos Bemquerer Costa e André Luís de Carvalho.

ANTONIO ANASTASIA

Ministra Ana Arraes.

Trata-se de recurso de reconsideração interposto por Rafael de Cássio Bernardi em face do Acórdão 11410/2019-TCU-Segunda Câmara (Rel. Min. Ana Arraes) , por meio do qual o TCU, em apreciação de tomada de contas especial instaurada pelo Conselho Nacional de Desenvolvimento Científico e Tecnológico - CNPq, decidiu julgar irregulares as contas do responsável, com condenação em débito e aplicação de multa, em razão da omissão no dever de prestar contas dos recursos transferidos 
2.	Reproduzo, a seguir, a instrução produzida no âmbito da Secretaria de Recursos (peça 94) , a qual contou com a anuência do corpo diretivo da unidade (peças 95 e 96) :
INTRODUÇÃO
1.	Trata-se de recurso de reconsideração interposto por Rafael de Cássio Bernardi (peças 41-61) , contra o Acórdão 11410/2019-TCU-Segunda Câmara (peça 26) , da relatoria da Ministra Ana Arraes. A deliberação recorrida apresenta o seguinte teor (destacando-se os itens impugnados) :
ACORDAM os ministros do Tribunal de Contas da União, reunidos em sessão da 2ª Câmara, ante as razões expostas pela relatora, e com fundamento nos arts. 1º, inciso I, 12, § 3º, 16, inciso III, alíneas "a" e "c", 19, 23, inciso III, 26, 28, inciso II, e 57 da Lei 8.443/1992 c/c os arts. 1º, inciso I, 209, inciso I, 210, 214, inciso III, alínea "a" e 215 a 217 do Regimento Interno, em: 
9.1. considerar revel Rafael de Cássio Bernardi;
9.2. julgar irregulares as contas de Rafael de Cássio Bernardi;
9.3. condená-lo ao recolhimento aos cofres do Conselho Nacional de Desenvolvimento Científico e Tecnológico do montante de R$ 402.250,00 (quatrocentos e dois mil e duzentos e cinquenta reais) , acrescido de encargos legais calculados de 27/12/2010 até a data da efetiva quitação;
9.4. aplicar-lhe multa de R$ 331.000,00 (trezentos e trinta e um mil reais) , a ser recolhida aos cofres do Tesouro Nacional, com atualização monetária calculada da data deste acórdão até a data do pagamento, se este for efetuado após o vencimento do prazo abaixo estipulado;
9.5. fixar prazo de 15 (quinze) dias, a contar da notificação, para comprovação, perante o Tribunal, do recolhimento das dívidas acima imputadas;
9.6. autorizar a cobrança judicial das dívidas, caso não atendida a notificação;
9.7. autorizar o pagamento das dívidas em até 36 (trinta e seis) parcelas mensais consecutivas, caso venha a ser solicitado pelo responsável antes do envio do processo para cobrança judicial;
9.8. fixar o vencimento da primeira parcela em 15 (quinze dias) , a contar do recebimento da notificação, e o das demais a cada 30 (trinta) dias, com incidência de encargos legais sobre o valor de cada parcela; 
9.9. alertar ao responsável que a inadimplência de qualquer parcela acarretará vencimento antecipado do saldo devedor.
9.10. dar ciência desta deliberação ao responsável, ao Conselho Nacional de Desenvolvimento Científico e Tecnológico e ao procurador-chefe da Procuradoria da República no Distrito Federal, nos termos do art. 16, § 3º, da Lei 8.443/1992.
HISTÓRICO
2.	A tomada de contas especial (TCE) sob comento foi instaurada pelo Conselho Nacional de Desenvolvimento Científico e Tecnológico - CNPq/MCTIC, em desfavor de Rafael de Cássio Bernardi, em razão da não apresentação do relatório técnico final, da prestação de contas financeira e das avaliações de bolsistas vinculados ao Termo de Concessão e Aceitação de Apoio Financeiro a Projeto Processo 563123/2010-9 (peça 6, p. 42-44 e 58) . 
2.1	O referido termo referente à concessão de auxílio à pesquisa foi firmado para o período de 1º/12/2010 a 5/6/2015, com vistas à realização do projeto "Prometro - Análise Estrutural de Cadeias de Celulose e seus complexos com Celulases por Método Computacionais de Modelagem Molecular". 
2.2.	O projeto foi interrompido antes do prazo acordado, em 2013, por solicitação do coordenador, Rafael de Cássio Bernardi, que requereu a mudança de titularidade, a qual foi aprovada e efetivada, quando um novo pesquisador submeteu nova proposta junto à Plataforma Carlos Chagas. No período em que coordenou o projeto, Rafael de Cássio Bernardi recebeu do CNPq o montante de R$ 32.250,00 (peça 6, p. 60 e peça 7, p. 1) , além dos valores destinados aos bolsistas vinculados ao projeto Prometro - R$ 370.000,00 - perfazendo o valor original de R$ 402.250,00. 
2.3.	Conforme o Relatório de TCE 29/2017 (peça 7, p. 417) , o CNPq registrou, afirmando não haver norma específica sobre mudança de titularidade, que os valores recebidos ao tempo da concessão deveriam ser justificados pelo coordenador do projeto mediante prestação de contas - apresentação do relatório técnico final, prestação de contas financeira e avaliações de bolsistas vinculados ao projeto. Contudo, segundo o CNPq, o coordenador do projeto, ora recorrente, não prestou contas dos valores recebidos no período em que coordenou o projeto. 
2.4.	Tendo sido notificado na fase interna em 12/11/2015, com aviso de recebimento em 26/1/2016 (peça 6, p. 67-68) , não regularizou a pendência, razão pela qual foi instaurada a TCE, em 3/5/2017, ocasião em que houve nova notificação, de 5/5/2017 (peça 7, p. 403 com AR de 9/5/2017 (peça 7, p. 404) , porém, o coordenador também não se manifestou.  
2.5.	No âmbito do TCU, conquanto tenha sido regularmente citado (ofício à peça 18 e AR à peça 19) , o responsável não compareceu aos autos para apresentar suas alegações de defesa e não recolheu a importância devida, de modo que se operaram os efeitos da revelia, nos termos do art. 12, § 3º, da Lei 8.443/1992. A unidade instrutora, em sua análise de mérito, diante da revelia do responsável e inexistindo nos autos elementos aptos a concluir pela ocorrência de boa-fé ou de outros excludentes de culpabilidade em sua conduta, propôs o julgamento das contas pela irregularidade com aplicação de débito e multa (peça 22) .
2.6.	Essa proposta de encaminhamento contou com a anuência do MP/TCU (peça 25) e da relatora (peça 27) resultando no acórdão atacado (peça 26) .
2.7.	Inconformado, o responsável Rafael de Cássio Bernardi interpôs recurso de reconsideração (peças 41-61) requerendo a reforma do acórdão para julgar suas contas regulares, excluindo o débito e a multa que lhe foram aplicados. 
2.8.	A Serur, ao analisar os documentos juntados pelo recorrente, identificou o Ofício CNPq 3823/2020/SETCE/COPCO/CGADM/DGTI, de 17/3/2020, no qual o CNPq informa, a pedido do Ministério Público Federal (MPF) e a partir de documentação referente à prestação de contas do Processo Processo 563121/2010-9, apresentada pelo recorrente ao MPF, que emitiu o Parecer - DGTI/CGADM/COPCO/SEAFI, de 13/3/2020 (peça 66, p. 3-4) , em que os setores técnicos do CNPQ, após análise, consideraram a prestação de contas financeira (restrita ao valor de R$  32.250,00) e técnica do recorrente "passível de aprovação", recomendando sua aprovação. Embora esse parecer mencione e se fundamente em documentação recebida a título de prestação de contas (comprovantes de gastos composto de notas fiscais e recibos, extrato bancário, relatório técnico e demais documentos pertinentes ao processo administrativo) , esta não consta como anexo do referido parecer.
2.9.	Além disso, verificou-se lacuna no que diz respeito ao referido parecer, referente ao posicionamento do CNPq sobre o valor de R$ 370.000,00 recebido pelos bolsistas e que, conforme o Parecer 129/2014/PF-CNPq/PGF/AGU-jt (peça 6, p. 53-57) e jurisprudência desta Corte de Contas (Acórdão 11917/2020-TCU-Segunda Câmara, Rel. Raimundo Carreiro, 2845/2019-1ª Câmara, Rel. Marcos Bemquerer e 8931/2015-2ª Câmara, Rel. André de Carvalho) , remete ao coordenador do Projeto a responsabilidade pela aplicação dos valores creditados a título de bolsas de curta ou longa duração, em favor dos bolsistas que selecionar e orientar, seguindo previsão do respectivo projeto e solicitação de fomento, devendo o referido coordenador prestar contas desses valores. 
2.10.	Nesse sentido, foi realizada diligência prévia junto ao órgão concedente (peças 84-86) , respondida por meio das peças 88 a 91, para que encaminhasse ao Tribunal os documentos que subsidiaram as análises sobre a prestação de contas, referentes ao Processo Processo 563121/2010-9, com vistas a verificar a possibilidade de reconhecer regularidade na gestão do total dos recursos repassados (R$ 402.250,00) , tanto sob o aspecto financeiro, quanto sob o aspecto técnico, e se elide a irregularidade que ensejou a instauração da tomada de contas especial. 
2.11.	Registra-se que a resposta do CNPq à mencionada diligência será analisada no tópico seguinte da presente instrução, conjuntamente com os argumentos recursais apresentados pelo recorrente, considerando a correlação que guardam entre eles para o deslinde do mérito do recurso.
ADMISSIBILIDADE
3.		Reitera-se o exame preliminar de admissibilidade contido na peça 62, ratificado pelo Ministro-Relator, Raimundo Carreiro, na peça 65, que concluiu pelo conhecimento do recurso, com a suspensão dos efeitos dos itens 9.1, 9.2, 9.3, 9.4 9.5 e 9.6 do Acórdão 11.4102019-2ª Câmara, eis que preenchidos os requisitos aplicáveis à espécie. 
MÉRITO
4.	Delimitação
4.1.	Constitui objeto do presente recurso verificar se:
	a) houve prescrição, em exame de ofício; 
	b) a citação do recorrente deve ser declarada nula (peça 41, p. 2-16) ;
	c) houve omissão no dever de prestar contas (peça 41, p. 6-9) ;
	d) a documentação constante dos autos possui o condão de comprovar a boa e regular aplicação dos recursos federais repassados no âmbito do Termo de Concessão e Aceitação de Apoio Financeiro ao Projeto Processo 563123/2010-9, bem como afastar o débito imputado ao recorrente (peças 42-61, peça 66 e peças 88-91) .
5.	Se ocorreu prescrição, em exame de ofício. 
5.1.	O 	exame da prescrição assume particular relevância ante o julgamento, pelo STF, do RE 636.886 (tema 899 da repercussão geral) . Pela atual jurisprudência deste Tribunal, até então vigente, a ação de ressarcimento é considerada imprescritível, por força do art. 37, § 5º, da Constituição Federal. Todavia, no julgamento do RE 636.886 foi conferida nova interpretação a esse dispositivo, fixando-se a tese de que "é prescritível a pretensão de ressarcimento ao erário fundada em decisão de Tribunal de Contas".
5.2.	No exame da prescrição, a Serur tem adotado os entendimentos detalhados na peça 93, que contém estudo e pronunciamentos anteriores da secretaria sobre o tema. Nessas manifestações estão desenvolvidas as seguintes premissas, que serão utilizadas no presente exame: 
	a)  ao julgar o RE 636.886, o STF conferiu nova interpretação ao art. 37, § 5º, da Constituição Federal, fixando a tese de que "é prescritível a pretensão de ressarcimento ao erário fundada em decisão de Tribunal de Contas";
	b)  as pretensões punitiva e de ressarcimento devem observar o mesmo regime na atividade de controle externo, dado o objetivo comum da prescrição, de fixar prazo para o Tribunal de Contas agir, para caracterizar o ilícito, identificar seu autor, dimensionar as consequências da conduta e impor as consequências legais, independentemente de tais consequências terem natureza punitiva ou ressarcitória;
	c)  até que sobrevenha norma específica, entende-se que a prescrição das pretensões punitiva e de ressarcimento, no processo de controle externo, deve observar o regime Lei 9.873/1999, na linha dos recentes pronunciamentos do STF. Assim, sem prejuízo de se realizar exame da prescrição também segundo o prazo decenal previsto no Código Civil, o critério adotado, na formulação da proposta de encaminhamento, será o da Lei 9.873/1999.  
5.3.	Na situação em exame, verifica-se que não ocorreu prescrição, por nenhum dos dois regimes, como demonstrado na sequência.
Análise da prescrição segundo os critérios do Acórdão 1441/2016-TCU-Plenário.
5.4.	No que se refere à pretensão punitiva, o TCU tem tradicionalmente aplicado os critérios definidos no Acórdão 1441/2016-Plenário, Rel. Benjamin Zymler que, em incidente de uniformização de jurisprudência, orientou-se pela aplicação do Código Civil. Por este acórdão, em linhas gerais, a prescrição subordinar-se-ia ao prazo geral de dez anos (CC, art. 205) , contado a partir da data da ocorrência do fato e interrompido pelo ato que ordenar a citação, a audiência ou a oitiva da parte.
5.5.	Entre outras razões que justificaram a adoção desse critério, destaca-se a de que o citado dispositivo constitui uma cláusula geral a ser empregada sempre que a pretensão for prescritível, mas a lei não estabelecer um prazo específico, como na hipótese.
5.6.	Aplicando-se essas balizas ao caso em exame, observa-se - tendo em vista tratar-se de relação jurídica convenial sujeita a prestação de contas específica - que o marco inicial da prescrição por este regime é o da data prevista para a entrega da prestação de contas. O Sr. Rafael Bernardi de Cássio foi coordenador Termo de Concessão e Aceitação de Apoio Financeiro a Projeto Processo 563123/2010-9 até 23/5/2013 (peça 6, p. 59) . Conforme consta do edital CNPq/Inmetro 59/2010 do qual se originou o referido termo de concessão (peça 6, p. 16) e do subitem 6.3 da RN-015/2006, vigente à época (peça 6, p. 46) , a prestação de contas deveria ter sido entregue no prazo de 60 dias após o término de vigência do projeto. Como o coordenador encerrou sua participação em 23/5/2013, tem-se a data da entrega para prestação de contas definida em 23/7/2013. 
5.7.	Dessa forma, verifica-se que não ocorreu a prescrição, considerando que a citação do responsável foi ordenada em 16/3/2019 (peça 8) , com AR à peça 19. Dessa forma, observa-se o decurso de tempo de apenas pouco mais de 5 anos. 
5.8.	Cabe ressaltar que eventual ocorrência de nulidade da citação não implica a nulidade do despacho que ordenou sua realização, permanecendo válida, portanto, a causa de interrupção da prescrição (Acórdão 3477/2019-2ª Câmara, Rel. Marcos Bemquerer, extraído do Boletim de Jurisprudência 266, de 10/6/2019 e 3774/2018-2ª Câmara, Rel. José Múcio) . 
5.9.	Considerando a premissa de que as pretensões punitiva e de ressarcimento se submetem ao mesmo regime, conclui-se que, tanto a possibilidade de aplicação de multa, como a condenação ao ressarcimento, não estariam prescritos, caso fossem adotados, para ambos os fins, os parâmetros definidos no Acórdão 1441/2016-TCU-Plenário.
Análise da prescrição pelo regime da Lei 9.873/1999 (MS 32.201) . 
5.10.	Adotando-se as premissas fixadas na Lei 9.873/1999 ao caso em exame, observa-se que também não teria ocorrido a prescrição. Para tanto, é preciso considerar os seguintes parâmetros:
	a) Termo inicial: 
5.11.	A Lei 9.873/1999, art. 1º, parte final, traz previsão expressa a respeito do início do prazo em se tratando de infração de caráter permanente ou continuado. Nesta hipótese, a prescrição começa a correr não da data de cada fato, e sim "do dia em que tiver cessado" a permanência ou a continuidade.
5.12.	Na hipótese em exame, há de se ter como termo inicial da prescrição a data prevista para a entrega da prestação de contas, que, como visto no item 5.6 retro, ocorreu em 23/7/2013. 
	b) Prazo:
5.13.	A Lei 9.873/1999 apresenta um prazo geral, de cinco anos (art. 1º) , e um prazo especial, previsto no art. 1º, § 2º, a saber: "quando o fato objeto da ação punitiva da Administração também constituir crime, a prescrição reger-se-á pelo prazo previsto na lei penal". Entretanto, essa hipótese não foi identificada no presente caso.
	c) Interrupções por atos inequívocos de apuração dos fatos:
5.14.	No regime da Lei 9.873/1999, a prescrição se interrompe "por qualquer ato inequívoco, que importe apuração do fato" (art. 2º, II) , como por exemplo, sindicâncias, processo administrativo disciplinar, auditorias, ocasião em que são apurados a legalidade dos atos e, constatando irregularidades, desencadeiam as providências ressarcitórias e punitivas cabíveis. Com esse fundamento, de acordo com os documentos constantes dos autos, verificou-se que a prescrição foi interrompida:
	1) em 30/4/2014, por meio do Parecer 129/2014/PF-CNPq/PGF/AGU-jt, de mesma data, que analisou se o coordenador do presente projeto seria responsável ou não pela prestação de contas dos recursos destinados aos bolsistas sob sua orientação, sendo concluído que seria (peça 6, p. 53-57) ; 
	2) a partir de 12/11/2015, quando o Serviço de Análise Financeira do CNPq buscou notificar o responsável acerca da não prestação de contas (peça 6, p. 67) , com AR à peça 6, p. 68; 
	3) em 7/6/2017, por meio do Relatório do Tomador de Contas Especial 29/2017 (peça 7, p. 413-419) ;
	4) em 13/6/2017, por meio do Parecer da Auditoria Interna, de mesma data (peça 7, p. 424-425) ;
	11) em 27/6/2018, com a autuação do presente processo de TCE;
	d) Interrupções pela citação dos responsáveis:
5.15.	A prescrição também é interrompida "pela notificação ou citação do indiciado ou acusado, inclusive por meio de edital", nos termos do art. 2º, I, da Lei 9.873/1999. E, no regime dessa lei, a interrupção se dá pela citação ou audiência propriamente dita, e não pelo despacho que a ordena. Com esse fundamento, houve a interrupção em 19/3/2019 (peça 18) , com a citação do Sr. Rafael de Cassio Bernardi, cujo AR se encontra à peça 19.
	e) Interrupção pela decisão condenatória recorrível:
5.16.	A prescrição também se interrompe "pela decisão condenatória recorrível" (art. 2º, III, da Lei 9.873/1999) , ocorrida na data do acórdão condenatório que é 29/10/2019 (peça 26) .
	f) Da prescrição intercorrente:
5.17.		Nos termos do art. 1º, § 1º, da Lei 9.873/1999, opera-se a prescrição intercorrente se o processo ficar paralisado por mais de três anos, aguardando "julgamento ou despacho".
5.18.		Note-se que há uma correlação entre essa hipótese e as causas de interrupção da prescrição do art. 2º. Com efeito, uma vez interrompida a prescrição por alguma das hipóteses do art. 2º, o processo não pode ficar inativo, sem qualquer inovação processual relevante, por mais de três anos. 
5.19.		Trata-se de prazo específico, não se aplicando nem o prazo geral de cinco anos nem o prazo especial, da lei penal (§ 2º) . A finalidade da prescrição intercorrente, com seu prazo próprio, é a de assegurar a eficiência e celeridade nas apurações administrativas. Seria contrário a essa finalidade a paralisação injustificada do processo por período maior que o triênio estabelecido para a hipótese.
5.20.		A extrapolação do prazo de três anos, sem inovação relevante no processo, pode configurar negligência. Por isso, além de se operar a prescrição, deve-se promover a "apuração da responsabilidade funcional decorrente da paralisação, se for o caso".
5.21.		Em muitas situações o exame da prescrição intercorrente pode ficar prejudicado nos processos já em tramitação no TCU. Como a ação de ressarcimento era considerada imprescritível, as peças que compõem a tomada de contas especial, elencadas no art. 10 da Instrução Normativa-TCU 71/2012, não contemplam informações pormenorizadas quanto ao andamento do processo na fase interna, o que pode prejudicar a análise de eventual paralisação por mais de três anos. 
5.22.		Assim, caso o tribunal venha a adotar a sistemática da Lei 9.873/1999 para aferir a prescrição, convém avaliar, oportunamente, a possibilidade de ajustes na IN-TCU 71/2012, para que as tomadas de contas especiais encaminhadas ao tribunal contemplem informações sobre as interrupções ocorridas na fase interna do procedimento (como, por exemplo, declaração do órgão instaurador da TCE, de que o processo não ficou paralisado por mais de três anos, na forma do art. 1º, § 1º, da citada lei) . 
5.23.	Especificamente quanto a esta TCE, verifica-se que o feito teve andamento regular, não se verificando a prescrição intercorrente prevista na Lei 9.873/1999.
	f) Conclusão:
5.24.	Independentemente da existência de outras causas interruptivas não elencadas acima (citações no âmbito administrativo, tentativas de solução conciliatória etc.) , cujo levantamento não se fez necessário, observa-se, pelos eventos indicados, que não transcorreu prazo suficiente para se operar a prescrição, seja tomando-se como referência a Lei 9.873/1999, seja segundo os critérios do Acórdão 1441/2016-Plenário.
5.25.	Partindo-se da premissa de que a pretensão reparatória segue as mesmas balizas, enquanto não houver norma específica a respeito, a demonstração de que não se operou a prescrição punitiva impõe, como consequência, a conclusão de que também não é viável a prescrição da condenação ao ressarcimento do prejuízo apurado nos autos.
5.26.		Assim, independente de persistir a tese da imprescritibilidade, não terá ocorrido a prescrição, uma vez que, no caso da prescritibilidade pelo regime do Código Civil ou da prescritibilidade pelo regime da Lei 9.873/1999, verifica-se que o prazo extintivo não foi extrapolado.
6.	Se a citação do recorrente deve ser declarada nula (peça 41, p. 2-16) .
6.1.	O recorrente afirma que todas as citações, intimações, bem como os ofícios enviados ao recorrente são nulos de pleno direito, com base nos seguintes argumentos:
	a)   todos os ofícios dirigidos ao recorrente foram encaminhados para endereços de residências que não pertencem ao recorrente;
	b) também foram enviadas mensagens eletrônicas (e-mails) para endereços eletrônicos inexistentes ou desconhecidos;
	c) à peça 6, p. 67, consta Ofício do CNPq datado de 12/11/2015, enviado para o endereço eletrônico bernardi@pq.cnpq.br, cumprindo ressaltar que o recorrente jamais teve acesso ao referido endereço eletrônico;
	d) corroborando com a afirmação acima exposta, à peça 6, p. 60-61, constam e-mails de conversas trocados entre o Sr. Rafael de Cássio Bernardi e o Sr. Daniel Corrêa de Oliveira - Diretor da Coordenação de projetos, datado de 13/03/2013, e que foram juntados pelo próprio CNPq nestes autos, não deixando dúvidas de que o seu e-mail correto sempre foi o rcbernardi@msn.com, o que também pode ser verificado através do documento "Email 1.pdf" (peça 41, p. 7) ;
	e) constam dos autos envios de documentos (peça 6, p. 67 e peça 7, p. 401-402, respectivamente) com aviso de recebimento datados de 26/1/2016 (peça 6, p. 68) e 9/5/2017 (peça 7, p. 404 e 405) , respectivamente, para endereço, no qual o recorrente não reside desde o ano de 2012;
	f) diante destas informações, urge esclarecer que embora o CNPq/INMETRO tenha procedido com o envio de ofícios e demais modalidades de ciência, esses retornaram com assinaturas de pessoas estranhas ao recorrente, ou até mesmo sem qualquer resposta;
	g) caso o CNPq/INMETRO ou qualquer outro interessado realmente desejassem entrar em contato com o recorrente para notificá-lo, tê-lo-iam feito por meio do mesmo endereço eletrônico com o qual já mantinham contato, fato que jamais ocorreu;
	h) registra-se que nos mesmos e-mails, ainda consta expressamente o endereço eletrônico profissional e o telefone do recorrente, bem como o nome da Universidade à qual estava designado, conforme se comprova através da imagem à peça 41, p. 3;
	i) inexistem argumentos suficientes capazes de justificar o esgotamento de todos os meios para a efetiva citação;
	j) por consequência lógica, é inadmissível a decretação da sua revelia, bem como a imposição de multas e TCE, diante da falta de interesse em localizar o recorrente no seu endereço correto, ainda mais tratando-se de profissional prestigiado e reconhecido em seu meio;
	k) no caso em tela, é relevante afirmar que a citação via postal, e com aviso de recebimento, depende de efetiva entrega ao citado, e devidamente assinada por este;
	l) conforme corrobora doutrina de Joel Dias Figueira Junior, cujo trecho foi transcrito à peça 41, p. 3, é inadmissível a citação por correspondência com simples aviso de recebimento, ou seja, aquela que é feita sem aposição de firma do próprio citado, em mãos próprias, visto que poderá ser oposta por um terceiro que não o demandado e que não tem interesse no processo;
	m) observa-se que os ARs mencionados foram recebidos e subscritos por pessoas, cuja identificação é desconhecida e que o agente da empresa dos Correios nem mesmo indicou o documento de identificação do recebedor;
	n) dessa forma, citação do recorrente é nula de pleno direito, pois não observou os requisitos mínimos estabelecidos em Lei;
	o) agindo assim, o TCU deixou de oportunizar ao recorrente o exercício de suas garantias fundamentais, dentre elas, o contraditório e a ampla defesa; 
	p) trecho transcrito à peça 41, p. 4, do relatório que compõe o Acórdão 185/2019-Plenário, Rel. Benjamin Zymler, evidencia, em situação análoga, a necessidade de citações complementares a fim de esgotar as possibilidades de comunicar o demandado;
	q) trecho transcrito à peça 41, p. 4-5, extraído de decisão proferida pelo TRF-1 na apelação cível 0052026-04.2014.4.01.3400/DF anulou os Acórdãos 193/2013-Plenário, Rel. José Jorge e 1066/2011-Plenário, Rel. Ubiratan Aguiar (ambas do TC Processo 011.275/2002-7) , por falta de citação devida;  
	r) o recorrente somente tomou conhecimento dos fatos quando do recebimento do ofício expedido pelo Ministério Público Federal, e enviado à residência dos seus pais, no endereço situado à Rua Joaquim Nabuco, 529, Pq. São Paulo, Cascavel, PR, 85803-600, datado de 20/01/2020, endereço este que em que não reside há pelo menos 20 anos;
	s) ainda que o Regimento Interno deste Tribunal de Contas estabeleça que a citação poderá ser feita mediante carta registrada, com aviso de recebimento que comprove a entrega no endereço do destinatário, por tratar-se de presunção, é amplamente admissível a prova em contrário, uma vez que o responsável pode comprovar que não teria recebido a documentação;
	t) comprovadamente, o recorrente deixou de receber qualquer notificação, até mesmo pelo fato de residir em outro País, como por inúmeras vezes restou comprovado, razão pela qual deve ser reconhecida a nulidade absoluta da citação e decretação da revelia, devendo ser reaberto prazo para que o recorrente exerça a garantia de seus direitos fundamentais;
	u) conforme estabelece as Súmulas 473 e 346, ambas do STF, e transcritas à peça 41, p. 14, nada obsta que o TCU anule a decisão atacada por vício nela existente, considerando que o ora recorrente não foi devidamente citado;
	v) não anular a decisão viciada é afrontar os art. 242, do CPC c/c a Lei 8.443/1002, bem como os princípios do contraditório e da ampla defesa.
Análise
6.2.		Os argumentos do recorrente não merecem prosperar. Da análise da documentação juntada ao processo, verifica-se que o recorrente foi citado na fase de instrução processual, por meio do Ofício 1066/2019-TCU/SECEX-TCER, à peça 18, datado de 19/3/2019, e enviado ao endereço à Rua Aroazes, 260, apto 902 - Jacarepaguá 22.775-060 - Rio de Janeiro (RJ) , que consta da base de dados da Receita Federal. 	Consta à peça 19 aviso de recebimento datado de 15/4/2019, com nome e RG do recebedor. 
6.3.	Ora, conforme prevê o art. 179, do RI/TCU, é considerada perfeitamente válida a notificação realizada no endereço do destinatário:
Art. 179. A citação, a audiência ou a notificação, bem como a comunicação de diligência e de rejeição de alegações de defesa, far-se-ão:
I - mediante ciência da parte, efetivada por servidor designado, por meio eletrônico, fac-símile, telegrama ou qualquer outra forma, desde que fique confirmada inequivocamente a entrega da comunicação ao destinatário;
II - mediante carta registrada, com aviso de recebimento que comprove a entrega no endereço do destinatário;
III - por edital publicado nos órgãos oficiais, quando o seu destinatário não for localizado. 
 (...) 
Art. 3º As comunicações serão dirigidas ao responsável, ou ao interessado, ou ao dirigente de órgão ou entidade, ou ao representante legal ou ao procurador constituído nos autos, com poderes expressos no mandato para esse fim, por meio de:
I - correio eletrônico, fac-símile ou telegrama;
II - servidor designado;
III - carta registrada, com aviso de recebimento;
IV - edital publicado no Diário Oficial da União, quando o seu destinatário não for localizado, nas hipóteses em que seja necessário o exercício de defesa".
Art. 4º. Consideram-se entregues as comunicações:
I - efetivadas conforme disposto nos incisos I e II do artigo anterior, mediante confirmação da ciência do destinatário;
II - realizadas na forma prevista no inciso III do artigo anterior, com o retorno do aviso de recebimento, entregue comprovadamente no endereço do destinatário;
III - na data de publicação do edital no Diário Oficial da União, quando realizadas na forma prevista no inciso IV do artigo anterior.
§ 1º O endereço do destinatário deverá ser previamente confirmado mediante consulta aos sistemas disponíveis ao Tribunal ou a outros meios de informação, a qual deverá ser juntada ao respectivo processo.
 (...) 
6.4.	Resta claro, portanto, que a validade da citação via postal não depende de que o aviso de recebimento seja assinado pelo próprio destinatário da comunicação, o que dispensa, no caso em tela, a entrega do AR em "mãos próprias". A exigência da norma é no sentido de o Tribunal verificar se a correspondência foi entregue no endereço correto, residindo aqui a necessidade de certeza inequívoca.
6.5.	Esse entendimento está consolidado igualmente na jurisprudência do TCU (Acórdãos 2016/2017-2ª Câmara, Rel. Vital do Rêgo,  1.115/2013-Plenário, Rel. Marcos Bemquerer e 4.019/2010-2ª Câmara, Rel. Augusto Sherman) . Nessa linha, é basilar a lição trazida nos autos do Acórdão 2774/2011-TCU-Segunda Câmara, da relatoria do Ministro Augusto Sherman, acerca da não ofensa ao contraditório e ampla defesa nesse caso:
4.1. Conforme teor dos subitens 2.7 e 2.10 desta Instrução, não constitui cerceamento ao direito de defesa a desnecessidade de notificação pessoal, considerando que diversas notificações para citar o indiciado foram enviadas para o endereço que consta na base de dados do Cadastro de Pessoas Físicas, da RFB, sendo, portanto, válidas. Nesse sentido, o art. 179 do Regimento Interno do TCU prevê que a citação, a audiência ou a notificação dos responsáveis pode proceder-se mediante a entrega de correspondência no endereço do destinatário, não sendo imprescindível sua ciência pessoal. Embora os avisos de recebimento - AR dos Correios (fl. 170 e 179)  indiquem que o ofício não foi recebido diretamente pelo responsável, o endereço de entrega é aquele constante nos bancos de dados oficiais restando, portanto, atendidos os requisitos estabelecidos no mencionado dispositivo, para que seja considerada entregue a comunicação. Estão em consonância com esse entendimento os Acórdão 1019/2008-TCU-Plenário, 1.110/2008-2a Câmara, 785/2008-2a Câmara, 3.300/2007-2a Câmara, 2.744/2007-2a Câmara, 2.752/2007-1a Câmara, 338/2007-Plenário, 1338/2009 - 2ª Câmara e 5.575/2009-1a Câmara. Ratificam o entendimento a jurisprudência dos egrégios Tribunal Superior do Trabalho - TST (ROAR 731.827/01) e o Supremo Tribunal Federal - STF (MS-AgR 25.816/DF) . 
6.6.	Na mesma toada, o Supremo Tribunal Federal (MS-AgR/DF 25.816 e MC-MS 31.173/DF) assentou a desnecessidade de notificação pessoal do intimado para configurar o pleno exercício do direito de defesa, no âmbito dos processos desta Corte:
MS-AgR/DF 25.816: AGRAVO REGIMENTAL. MANDADO DE SEGURANÇA. DESNECESSIDADE DE INTIMAÇÃO PESSOAL DAS DECISÕES DO TRIBUNAL DE CONTAS DA UNIÃO (...) 
1. O envio de carta registrada com aviso de recebimento está expressamente enumerado entre os meios de comunicação de que dispõe o Tribunal de Contas da União para proceder às suas intimações.
2. O inciso II do art. 179 do Regimento Interno do TCU é claro ao exigir apenas a comprovação da entrega no endereço do destinatário, bastando o aviso de recebimento simples. (MS 25.816-AgR/DF, Rel. Min. EROS GRAU) 
6.7.	No caso vertente, a citação do Sr. Rafael de Cássio Bernardi foi efetuada por meio do endereço proveniente de pesquisa realizada pelo TCU no Sistema CPF da Receita Federal, conforme evidenciado no expediente (peça 18) , no aviso de recebimento (peça 19) e na respectiva consulta colacionada aos autos, cuja atualização é de 1º/3/2019 (peça 21) .
6.8.	Registra-se que nova pesquisa realizada em 28/9/2021 demonstra que, pelo menos, até 31/8/2021 (última atualização da base da Receita Federal) , ou seja, bem depois da citação em tela, o endereço do ora recorrente permanece o mesmo e não houve alteração.
6.9.	Diante disso, verifica-se, que o Ofício 1066/2019-TCU/Secex-TCE (peça 18) foi entregue no endereço, atualizado até 1º/3/2019, contido na base da Receita Federal e devidamente recebido em seu destino válido, nos termos da lei e da jurisprudência, de modo que a pura e simples alegação de que o responsável deixou de lá residir desde 2012 é insuficiente para invalidar a citação já realizada com os contornos já demonstrados, cabendo ao responsável manter atualizada a informação sobre o seu domicílio perante a Receita Federal, sob pena de, assim não procedendo, arcar com as consequências de sua omissão (Acórdãos 3105/2018-1ª Câmara, Rel. Bruno Dantas, 2016/2017-2ª Câmara, Rel. Vital do Rêgo e 3254/2015-1ª Câmara, Rel. Benjamin Zymler) .
6.10.	Dessa forma, tendo em vista a validade da citação e, por decorrência, a oportunidade do exercício dos princípios do contraditório e da ampla defesa, e uma vez transcorrido o prazo regimental fixado, mantendo-se inerte o ora recorrente, não restou outra alternativa a não ser a decretação de sua revelia, com fundamento no art. 12, § 3º, da Lei 8.443, de 16 de julho de 1992. 
6.11.	Com relação ao argumento de que as notificações relacionadas à TCE que lhe foram enviadas por parte do CNPq e INMETRO, inclusive mensagens eletrônicas (e-mails) para endereços eletrônicos, devem ser consideradas nulas, cabe ressaltar que a ausência de notificação do responsável na fase interna do processo de tomada de contas especial não implica vício, porquanto a fase interna constitui procedimento inquisitório de coleta de provas, assemelhado ao inquérito policial, e a fase externa, que se inicia com a autuação do processo no TCU, é que garante o direito à ampla defesa e ao contraditório (Acórdãos 9091/2021-1ª Câmara, Rel. Bruno Dantas, 653/2017-2ª Câmara, Rel. Augusto Nardes e 7880/2014-1ª Câmara, Rel. Benjamin Zymler) . 
6.12.	Sobre o Acórdão 185/2019-Plenário, Rel. Benjamin Zymler, não se aplica como precedente, considerando que a motivação de citações complementares naquela decisum se deu por alterações na situação da empresa identificadas na base cadastral da Receita Federal, como se pode perceber do trecho do parágrafo anterior ao citado pelo recorrente, transcrito a seguir, o que não ocorreu no presente caso:
No entanto, notou-se que na última informação no sistema CNPJ consta que a Hetero Farmacêutica do Brasil Ltda. se encontra na situação cadastral "baixada" na data de 11/12/2015 (peça 83) , e que, nessa mesma data, teria havido a exclusão do quadro societário do Sr. Kleber Marcos Peixoto Menezes (Administrador) e dos sócios pessoas físicas domiciliadas no Exterior - Cirex Pharmaceuticals Limited e Castlefield Holdings Private Limited (peça 83) . Apesar disso, considera-se que as citações realizadas anteriormente foram válidas, inclusive sob o aspecto temporal, dado que foram remetidas, publicadas e recebidas em data anterior a da provável baixa Hetero Farmacêutica do Brasil Ltda. e ainda para o endereço cadastrado na base da Receita Federal do Brasil.     
6.13.	Da mesma forma, não se aplica a decisão proferida pelo TRF-1 na apelação cível 0052026-04.2014.4.01.3400/DF trazida pelo recorrente, que anulou acórdãos do TCU em virtude da não realização de citação em processo de representação convertido em TCE, uma vez que nesta TCE a citação foi realizada devidamente, conforme evidenciado nos subitens 6.2 a 6.11 retro.
6.14.	Assim, é improcedente o suposto vício na citação, a qual foi válida e em sintonia com os normativos e a jurisprudência desta Corte de Contas e do STF, de modo que não há como arguir sua nulidade, e portanto, inexiste violação ao contraditório e à ampla defesa.  
7.	Se houve omissão no dever de prestar contas (peça 41, p. 6-9) .
7.1.	O recorrente defende que não prospera a alegação de omissão no dever de prestar contas, com base nos seguintes argumentos:
	a) o recorrente prestou contas de suas atividades enquanto gestor antes mesmo do seu desligamento, em março de 2013, conforme se pode comprovar do breve histórico dos fatos a seguir:
	a.1) apresentou o projeto em questão para o CNPQ, que teve parecer favorável à concessão de recursos pelo prazo de 5 anos, com início no mês de janeiro de 2011 e conclusão no mês de dezembro de 2015, tendo sido disponibilizado o valor de R$ 20.000,00 para aquisição de equipamentos, bem como o valor de R$ 38.500,00 destinados à manutenção de outros equipamentos que estavam sendo adquiridos para a execução das pesquisas;
	a.2) além disso, foi disponibilizado o valor de R$ 759.600,00 para o pagamento de bolsas;
	a.3) após realizada a abertura da conta bancária para o recebimento dos recursos, o recorrente que à época encontrava-se na cidade de Cascavel (PR) , na residência de seus pais, retornou à cidade do Rio de Janeiro, e incluiu 4 bolsistas que seriam vinculados, com dedicação exclusiva, ao referido Programa;
	a.4) cada compra somente era realizada mediante aprovação, bem como devidamente instruída com a cópia da nota fiscal, que, por sua vez, eram entregues às várias secretárias e auxiliares da Administração instalada no Prédio 6, do Campus do INMETRO localizado em Xerém, Distrito de Duque de Caxias - RJ;
	a.5) por motivos pessoais, em dezembro/2012 o recorrente pediu desligamento do projeto, tendo sido apontado outro pesquisador para substitui-lo na pesquisa;
	a.6) a formalização dessa substituição ocorreu em 13/3/2013, conforme cópia de e-mail transcrita à peça 41, p. 7, tendo sido acompanhada de relatórios de atividades e dos gastos, os quais foram anexados aos presentes autos;
	a.7) foram apresentados relatórios do projeto, relatório de gastos e relatório de avaliação dos bolsistas ao setor de diretoria de divisão em março/2013, uma vez que o sistema de prestação de contas do CNPq impossibilitava a inclusão de relatórios e dos gastos devidamente comprovados por meio de notas fiscais, somente ao término do contrato, ou seja, após completados 5 anos;
	a.8) no final de 2015, ou seja, 2 anos após o desligamento do recorrente, colaboradores de alto escalão, tal como o Prof. Pedro Pascutti, à época, também vinculado ao INMETRO, entrou em contato com o recorrente através de e-mail para pedir informações sobre alguns dos recursos do Prometro; naquela ocasião, o referido professor afirma que a funcionária Andressa era a "responsável por prestar contas";
	a.9) no ano de 2017, outra colaboradora do INMETRO, qual seja a Sra. Manuela, uma das coordenadoras de projeto do INMETRO, entrou em contato com o recorrente, via e-mail, o que pode ser comprovado através dos anexos;
	a.10	) embora os ofícios enviados pelo CNPq afirmem que a prestação de contas data de 12/11/2015, destaca-se que a prestação de contas ocorreu em 13/3/2013, pelo que se comprova através do anexo, bem como de imagem do e-mail transcrita à peça 41, p. 8;
	a.11) conforme destacado em trecho do acórdão atacado, transcrito à peça 41, p. 9, e observado nos e-mails trocados com o INMETRO, ninguém sabia ao certo o procedimento a ser aplicado quanto à mudança de titularidade no projeto;
	b) resta comprovada a boa-fé do recorrente, como também a inexistência de dolo e má-fé, uma vez que as contas foram devidamente prestadas, antes mesmo de seu desligamento;
	c) resta comprovada a total desorganização do INMETRO e do CNPq ao enviarem notificações para endereço equivocado que acabou resultando na revelia do recorrente, razão pela qual deve ser revista a condenação do recorrente;
	d) inexiste descumprimento do termo de compromisso por falta de apresentação de relatórios e prestações de contas, tendo em vista que:
	d.1) o recorrente apresentou, antes mesmo do seu desligamento, o relatório das atividades e gastos em março de 2013 à diretoria de divisão do INMETRO, bem como à administração, diversamente do que informaram o CNPq e o INMETRO que suprimiram essas informações;
	d.2) conforme se comprova à peça 6, p. 59, a Coordenadora Geral, Sra. Kristiane Mattar, somente autorizou a transferência de titularidade desde que houvesse a prestação de contas, fato que corrobora com tudo o que foi exposto até o momento;
	d.3) se assim não fosse, jamais teria havido a efetivação da transferência de titularidade do Projeto ao novo Gestor, sendo certo ter sido realizada em 14/02/2013, conforme e-mail anexo à peça 6, p. 60-61, ao qual o Sr. Carlos A. Achete autoriza o cancelamento definitivo do ora recorrente, passando a titularidade para o Sr. Celso Barbosa, retroagindo os seus efeitos para o dia 01/01/2013;
	e) em nenhum momento o recorrente locupletou-se de dinheiro público, e nem mesmo realizou qualquer ato irresponsável em todo o tempo que permaneceu como gestor.
Análise
7.2.	Não assiste razão ao recorrente. Conforme consta do edital CNPq/Inmetro 59/2010 do qual se originou o referido termo de concessão (peça 6, p. 16) e, ainda, do subitem 6.3 da RN-015/2006, vigente à época (peça 6, p. 46) , a prestação de contas deveria ter sido entregue no prazo de 60 dias após o término de vigência do projeto. Como o coordenador teve sua saída autorizada em 23/5/2013 (peça 6, p. 59) , tem-se a data da entrega para prestação de contas definida em 23/7/2013.
7.3.	Entretanto, inexiste nos autos evidências de que o responsável tenha encaminhado, até esta data, os documentos aptos a comprovar a boa e regular aplicação dos recursos recebidos durante o período em que esteve à frente da coordenação do Termo de Concessão e Aceitação de Apoio Financeiro 563123/2010, configurando-se a omissão na prestação de contas. 
7.4.	Isso porque dentre os documentos encaminhados pelo recorrente na presente fase recursal, relacionados a seguir, não é possível identificar a data da entrega da prestação de contas:
	a) ofícios do CNPq orientando sobre a abertura de conta pesquisador do Tesouro Nacional (peça 42) ;
	b) correspondência, de 29/1/2020, do Beckman Institute For Advanced Science & Technology, instituto pertencente à Universidade de Illinois, informando que o recorrente se encontra empregado naquela instituição desde agosto de 2013 (peça 43) ;
	c) comunicações via mensagem eletrônica entre o recorrente e colaboradores envolvidos na pesquisa (peças 44-49) ;
	d) extrato bancário da conta do Banco do Brasil 46.553-4, ag. 1460, do período de 20/12/2010 a 9/1/2013 (peça 50) ;
	e) cópias de cheques, declaração de diárias, recibos de bolsista referente à participação em evento, cartões de embarque, bilhetes eletrônicos e notas fiscais (peça 51) ;
	f) documento intitulado prestação de contas - Relatório Técnico Final do Processo Processo 563123/2010-9, sem data (peça 53) ;
	g) registro do Sistema do CNPq (plataforma integrada Carlos Chagas) informando que o processo se encontra em fase de TCE, sem registro de data (peça 54) ;
	h) registro do mesmo sistema informando que o Processo Processo 563123/2010-9 se encontra aguardando relatório técnico e (ou) prestação de contas, sem registro de data (peça 55) ;
	i) Edital CNPq/Inmetro 59/2010 (peça 56) ;
	j) documento intitulado Avaliação de Desempenho - Prometro, sem data (peça 57) ;
	k) Relatório de Despesas e Relação de Pagamentos do Processo 563123/2010, firmado pelo recorrente, porém, sem data (peça 58) ;
	l) Relatório Técnico parcial não datado (peça 59) e final do Processo 563123/2010, sem data (peça 60) ; e
	m) cópia do Termo de Concessão e Aceitação de Apoio Financeiro a Projeto sob comento (peça 61) . 
7.5.	Em nenhum dos documentos juntados pelo recorrente na presente fase recursal, ratifica-se, consta protocolo de entrega do Inmetro ou do CNPq, de forma a desconstituir a omissão no dever de prestar contas, embora o recorrente sustente que encaminhou a prestação de contas ao Inmetro, ainda em 2013. Ressalta-se que os documentos referentes ao relatório final (peça 53) , bem como à avaliação de desempenho do coordenador e dos bolsistas (peça 57 e 59, respectivamente) , não estão datados e assinados. 
7.6.	À peça 46, há um e-mail mencionado pelo recorrente, datado de 13/3/2013, dirigido ao coordenador que o substituiu, informando os recursos gastos durante sua coordenação nas rubricas de custeio (R$ 12.424,00) e de capital (R$ 19.826,00) . Entretanto, este documento, assim como outros e-mails trocados entre os colaboradores do projeto e o recorrente (peças 47-49) , bem como o registro da condição de prestar contas imposta pela Coordenadora Geral para autorização da transferência de titularidade (peça 6, p. 69) , são insuficientes para comprovar a efetiva entrega da prestação de contas no prazo acordado. 
7.7.	Também entre os documentos juntados aos autos em resposta à diligência proposta por esta Serur (peças 88-91) , incluindo aqueles relacionados à notícia de fato autuada pelo MPF - NF 1.16.000.003051/2019-96 a partir de comunicação do acórdão atacado, a qual foi arquivada (peça 91, p. 1-73 e p. 202-211) , não se identificou elementos novos capazes de comprovar a entrega da prestação de contas dentro do prazo estabelecido. 
7.8.	Dentre esses documentos, identificou-se o Ofício 156/2020/GAB/PRE, de 7/1/2020 (peça 91, p. 42-43) , por meio do qual o CNPq, ao se manifestar sobre a omissão quanto ao dever de prestar contas do ora recorrente, em resposta ao MPF, informou que essa situação de omissão ocorreu e perdurou após notificação, razão pela qual o órgão instaurou a TCE na data de 4/5/2017.
7.9.	Como se pode perceber, inexistem evidências comprovando que os documentos relativos à prestação de contas foram, de fato, entregues em 2013, como afirma o recorrente, de forma a descaracterizar a omissão no dever de prestar contas.
7.10.	Nesse caso, de acordo com a jurisprudência do TCU, eventual comprovação intempestiva da regular aplicação de recursos federais após a citação do responsável, é prova desconstitutiva de débito, mas não sana a omissão inicial do gestor, ante a constatação de irregularidade grave, razão pela qual deve ser mantido o julgamento pela irregularidade de suas contas (Acórdãos 4704/2020-1ª Câmara, Rel. Benjamin Zymler, 1217/2019-Plenário, Rel. Walton Alencar Rodrigues e 7402/2011-1ª Câmara, Rel. Marcos Bemquerer) .
7.11.	 Cabe registrar a desnecessidade de que haja má-fé ou ação dolosa do agente para fins de responsabilização perante o TCU. A conduta do agente público e de suas consequências para fins de responsabilização, é analisada mediante a utilização de parâmetros objetivos traçados na jurisprudência desta Corte de Contas, a exemplo do Acórdão 2343/2006-Plenário, Rel. Benjamin Zymler (imprudência, negligência e culpa in elegendo) , 1157/2008-Plenário, Rel. Augusto Sherman (omissão, imprudência ou negligência no atendimento a cláusulas obrigacionais de convênios e instrumentos congêneres ou em decorrência de inobservância de prescrições legais regedoras da realização de despesas, licitações e contratações) e 585/2009-Plenário, Rel. Benjamin Zymler (caráter culposo da conduta do responsável, "por negligência, ou seja, culpa por omissão, por deixar de praticar a ação que lhe era devida, à luz do cuidado e da diligência que de todos se espera") .
7.12.	Assim, no caso, ante a inexistência de evidências que comprovem a entrega da prestação de contas anteriormente à citação do responsável, realizada em 19/3/2019 (peça 18) , com AR em 15/4/2019 (peça 19) , mantem-se a omissão no dever de prestar contas por parte do recorrente e, por consequência o julgamento pela irregularidade de suas contas.	 
8.	Se a documentação constante dos autos possui o condão de comprovar a boa e regular aplicação dos recursos federais repassados no âmbito do Termo de Concessão e Aceitação de Apoio Financeiro ao Projeto Processo 563123/2010-9, bem como afastar o débito imputado ao recorrente (peças 42-61, peça 66 e peças 88-91) .
8.1.	O recorrente afirma que resta comprovada a devida aplicação da verba recebida na consecução do projeto, com base nos seguintes argumentos:
	a) no mês de março de 2013, quando de sua saída do projeto, encaminhou à Diretoria de Divisão do Inmetro, ainda que pela via não estabelecida nos normativos (considerando que o sistema do CNPq somente permite anexar os documentos à plataforma Carlos Chagas quando do término do projeto, ou seja após 5 anos) ,  o relatório técnico final, a prestação de contas financeira e as avaliações de bolsistas vinculados ao Termo de Concessão e Aceitação de Apoio Financeiro, bem como anexou tais documentos aos autos, na presente fase recursal;
	b) colaciona troca de mensagens eletrônicas com o CNPq e o Inmetro, extrato bancário da conta específica, declaração de diárias, recibos de bolsistas, comprovantes de viagens, notas fiscais, Relatório Técnico Parcial e Final, avaliação de desempenho de bolsista, relatório de despesas e relação de pagamentos, afirmando que ficaria comprovada a devida aplicação da verba recebida na consecução do projeto acordado.
8.2.	Cabe mencionar resposta à diligência, por meio do Ofício 6476/2021/DGTI, de 16/4/2021, em que o CNPq informa, de acordo com os pareceres emitidos pelos setores responsáveis (Parecer - DGTI/CGADM/COPCO/SEAFI, SEI/CNPq 0961210, à peça 90, p. 1-2 e Parecer - DCOI/COCTC, SEI/CNPq 0961211, à peça 89) que a prestação de contas, objeto da presente TCE, tanto sobre o aspecto técnico, como sobre o aspecto financeiro, são passíveis de aprovação, na sua totalidade, inclusive quanto às avaliações dos bolsistas vinculados ao projeto. Além disso, informa que encaminha em anexo toda a prestação de contas referente ao projeto sob comento.
Análise
8.3. 	Assiste razão ao recorrente. O Edital MCT/CNPq 059/2010 (peça 6, p. 6-36) que selecionou propostas para concessão de auxílio à pesquisa dispunha que as referidas propostas deveriam estar em concordância com seus respectivos termos, bem assim em conformidade com o Regulamento a ele anexo. Este, por sua vez, estabelecia no tocante à prestação de contas o seguinte:
II.4 - AVALIAÇÃO FINAL/PRESTAÇÃO DE CONTAS
 (...) 
II.4.2. Após o término da vigência do projeto, em conformidade com o Termo de Concessão e demais normas do CNPq o coordenador do projeto deverá encaminhar em Formulário- on line específico, no prazo de até 60 (sessenta) dias:
a) a prestação de contas financeira, com apresentação de comprovantes de despesas, em conformidade com as normas de Prestação de Conta disponíveis no endereço eletrônico http//www.cnpq.br/prestacaocontas/index.htm; e
b) o relatório técnico final, com detalhamento de todas as atividades desenvolvidas durante a execução do projeto e o registro de todas as ocorrências que afetaram o seu desenvolvimento. 
8.4.	De sua parte, o Termo de Concessão e Aceitação de Apoio Financeiro a Projeto (peça 6, p. 42-44) , firmado pelo recorrente, estabelece, em seu item 6, que o beneficiário se sujeita às normas do CNPq e à legislação pertinente ao repasse de recursos federais, conforme reproduzido a seguir:
Sujeita-se o BENEFICIÁRIO às normas do CNPq, às condições contidas na Instrução Normativa n° 01, de 15 de janeiro de 1997, da Secretaria do Tesouro Nacional, na Portaria Interministerial MF/MP/CGU n° 127, de 29 dê maio de 2008, nas Leis n°8.666/93 e n° 10.973104, nos Decretos n°93.872/86 e n°5.563/05 e na Lei n° 8.112/90, de 11 de dezembro de 1990, no que couber, bem corno nos demais instrumentos legais pertinentes.
8.5.	Dessa forma, tendo em vista o desligamento do recorrente antes do término do projeto, mais precisamente em 23/5/2013, conforme autorizado pela coordenadora-geral do órgão responsável (peça 6, p. 59) , para se desobrigar do compromisso firmado junto ao CNPq, cabia-lhe apresentar o relatório técnico final do projeto e demonstrar, por meio da competente prestação de contas financeira, acompanhada dos respectivos comprovantes de despesa, a destinação dos recursos que lhe foram repassados, o que, como já evidenciado no item 7 deste recurso, não ocorreu dentro do prazo previsto.
8.6.	Além disso, cabia ao recorrente prestar contas dos valores destinado aos bolsistas, conforme o Parecer 129/2014/PF-CNPq/PGF/AGU-jt (peça 6, p. 53-57) e jurisprudência desta Corte de Contas (Acórdão 11917/2020-TCU-Segunda Câmara, Rel. Raimundo Carreiro, 2845/2019-1ª Câmara, Rel. Marcos Bemquerer e 8931/2015-2ª Câmara, Rel. André de Carvalho) , o qual remete ao coordenador do projeto a responsabilidade pela aplicação dos valores creditados a título de bolsas de curta ou longa duração, em favor dos bolsistas que selecionar e orientar.
8.7.	Na presente fase recursal, em relação à prestação de contas, o recorrente apresentou os seguintes documentos, os quais, verificou-se, são os mesmos enviados também pelo CNPq, conforme solicitado por meio de diligência:
	a) ofícios do CNPq orientando sobre a abertura de conta pesquisador do Tesouro Nacional (peça 42) ;
	b) correspondência, de 29/1/2020, do Beckman Institute For Advanced Science & Technology, instituto pertencente à Universidade de Illinois, informando que o recorrente se encontra empregado naquela instituição desde agosto de 2013 (peça 43 e peça 91, p. 93) ;
	c) comunicações via mensagem eletrônica entre o recorrente e colaboradores envolvidos na pesquisa (peças 44-49 e peça 91, p. 77-92) ;
	d) extrato bancário da conta do Banco do Brasil 46.553-4, ag. 14605, do período de 20/12/2010 a 9/1/2013 (peça 50 e peça 91, p. 94-110) ;
	e) cópias de cheques inutilizados, declaração de diárias, recibos de bolsista referente às diárias recebidas por participação em evento, cartões de embarque, bilhetes eletrônicos de compras de passagens aéreas e notas fiscais (peça 51 e peça 91, p. 138-153 e p. 173-201) ;
	f) documento intitulado Prestação de Contas - Relatório Técnico Final - Processo Processo 563123/2010-9 (peça 53 e peça 91, p. 114-119) ;
	g) registro do Sistema do CNPq (plataforma integrada Carlos Chagas) informando que o processo se encontra em fase de TCE (peça 54 e peça 91, p. 113) e informando que o Processo Processo 563123/2010-9 se encontra aguardando relatório técnico e (ou) prestação de contas (peça 55 e peça 91, p. 112) ;
	h) Edital CNPq/Inmetro 59/2010 (peça 56 e peça 120-136) ;
	i) documento intitulado Avaliação de Desempenho - Prometro, contendo a avaliação de desempenho do bolsista Rafael de Cássio Bernardi (peça 57 e peça 91, p. 161-169) ;
	j) Relatório de Despesas e Relação de Pagamentos do Processo 563123/2010, firmado pelo recorrente (peça 58 e peça 91, p. 137) ;
	k) Relatório Técnico parcial (peça 59 e peça 91, p. 154-160) , contendo avaliação dos bolsistas e final do Processo 563123/2010 (peça 60) ; e
	l) cópia do Termo de Concessão e Aceitação de Apoio Financeiro a Projeto sob comento (peça 61 e peça 170-172) ;
	m) Parecer financeiro - DGTI/CGADM/COPCO/SEAFI, SEI/CNPq 096121 e Parecer técnico DCOI/COCTC, SEI/CNPq 0961211, emitidos pelo CNPq (peças 66, 89 e 90) .
8.8.	Relativamente a prestação de contas dos bolsistas, o parecer encaminhado após a realização da diligência (peça 90) , foi o mesmo que já constava dos autos - Parecer - DGTI/CGADM/COPCO/SEAFI, de 13/3/2020 (peça 66, p. 3-4) , o qual não havia sido claro em relação ao posicionamento do órgão concedente em relação ao valor de R$ 370.000,00 recebido pelos bolsistas. 
8.9.	Ocorre que na resposta à diligência, por meio do Ofício 6476/2021/DGTI, de 16/4/2021, o CNPq confirma, de acordo com os pareceres já emitidos pelos setores responsáveis (Parecer - DGTI/CGADM/COPCO/SEAFI, SEI/CNPq 0961210, à peça 90, p. 1-2 e Parecer - DCOI/COCTC, SEI/CNPq 0961211, à peça 89) que a prestação de contas, objeto da presente TCE, tanto sobre o aspecto técnico, como sobre o aspecto financeiro, são passíveis de aprovação, na sua totalidade, inclusive quanto às avaliações dos bolsistas vinculados ao projeto, o que será objeto de avaliação a seguir. 
8.10.	Sob o ponto de vista da execução física, o referido Parecer - DCOI/COCTC, SEI/CNPq 0961211 (peça 89) é específico, declarando que o relatório técnico, bem como as avaliações de desempenho dos bolsistas produzidos mostraram-se satisfatórios, razão pela qual, foi recomendada sua aprovação. 
8.11.	Segundo o CNPq (peça 91, p. 42-44) , foram concedidas bolsas para Ricardo Chaves Vilela, Barbara Bravim Pinheiro (peça 7, p. 2-3, Marianne Melo Monnerat, Marcelo Cardoso dos Reis Melo e o coordenador, Rafael de Cássio Bernardi, sendo repassados valores mensais que totalizaram R$ 370.000,00, diretamente depositados na conta corrente de cada um dos bolsistas, conforme a seguir (peça 7, p. 5-307) :
	Nome
	Período
	Valor mensal
	Valor total (R$) 
	Ref.

	Barbara Bravim Pinheiro
	1/2011 a 12/2012
	R$ 580,00
	R$ 13.920,00
	peça 7, p. 2-3

		1/2013 a 6/2013
	R$ 580,00
	R$ 3.480,00
	Peça 7, p. 52

	Marcelo Cardoso dos Reis Melo
	3/2011 a 2/2013
	R$ 2.000,00
	R$ 48.000,00
	peça 7, p. 65-66

		3/2013 a 6/2013
	R$ 2.000,00
	R$ 8.000,00
	peça 7, p. 115

	Marianne Melo Monnerat 
	1/2011 a 12/2012
	R$ 580,00
	R$ 13.920,00
	peça 7, p. 124-125

		1/2013 a 6/2013
	R$ 580,00
	3.480,00
	peça 7, p. 174

	Rafael de Cássio Bernardi
	1/2011 a 5/2013
	R$ 5.800,00
	168.200,00
	peça 7, p. 187-188

	Ricardo Chaves Vilela
	1/2011 a 6/2013
	R$ 3.700,00
	111.000,00
	Peça 7, p. 246-247

	Total
	R$ 370.000,00

8.12.	A avaliação de desempenho do coordenador do projeto, também bolsista, Rafael de Cássio Bernardi, realizada pelo professor que o substituiu consta à peça 53, p. 4, peça 57, p. 1 e peça 91, p. 161, e conclui, em síntese, que o bolsista atendeu aos objetivos previstos no termo de concessão até aquele momento. 
8.13.	Além disso, consta à peça 53, p. 4-5, peça 59, p. 1-7 e peça 91, p. 154-160, Relatório Técnico com os principais resultados obtidos da pesquisa realizada até aquele momento, com a descrição das atividades de cada um dos bolsistas já citados, concluindo que o projeto seguiu o ritmo previsto até aquele momento, com 9 trabalhos publicados.
8.14.	Dessa forma, considerando o posicionamento do CNPq, por meio da resposta à diligência (peça 89) , que complementa os Pareceres DGTI/CGADM/COPCO/SEAFI, SEI/CNPq 0961210, à peça 90, p. 1-2 e DCOI/COCTC, SEI/CNPq 0961211, à peça 89, no que se refere a aprovação da prestação de contas, inclusive quanto às avaliações dos bolsistas vinculados ao projeto, verifica-se que o recorrente envidou esforços para reunir farta documentação que comprova, pelo menos no que se refere à execução física, a lisura de sua conduta no âmbito do processo de auxílio à pesquisa.
8.15.	Em relação à execução financeira, já considerando comprovados, tanto sob o aspecto técnico, como sob o aspecto financeiro, o valor de R$ 370.000,00 relacionados aos bolsistas, foram repassados diretamente ao recorrente o valor total de R$ 32.250,00, conforme a seguir (peça 7, p. 1) :
	Ordem bancária
	Data do crédito
	Valor (R$) 
	Extrato bancário

	2010OB841087
	27/12/2010
	R$ 10.000,00
	peça 91, p. 95

	2010OB820410
	16/9/2011
	R$ 7.000,00
	peça 91, p. 100

	2010OB837873
	8/12/2011
	R$ 12.250,00
	peça 91, p. 103

	2010OB839961
	22/12/2011
	R$ 3.000,00
	peça 91, p. 103

8.16.	Segundo o Relatório apresentado pelo recorrente (peça 53, p 1-6, peça 91, p. 114-119) , segue o resumo da movimentação financeira desses recursos (peça 53, p. 6 e peça 91, p. 119) :
	Recursos CNPq
	Contratado (R$) 
	Liberado (R$) 
	Gasto (R$) 
	Saldo (R$) 

	Capital
	20.000,00
	20.000,00
	R$ 19.826,00
	174,00

	Custeio
	38.500,00
	12.250,00
	R$ 12.424,00
	 (174,00) 

	Total
	58.500,00
	32.250,00
	R$ 32.250,00
	0,00

8.17.	O recorrente encaminhou ainda o Relatório de Despesas e Relação de Pagamentos, por meio do qual será realizada a conciliação bancária entre os gastos, os comprovantes de pagamento, cheques e extrato bancário a fim de comprovar o nexo de causalidade entre os recursos repassados e os gastos efetuados (peça 58, p. 1 e peça 91, p. 137) .
8.18.	De fato, após o exame detalhado de toda documentação constantes dos autos, constata-se a possibilidade de aferição da execução financeira, sintetizada na coluna "Observação", conforme demonstrado a seguir:
	Descrição (peça 58, p. 1) 
	Comprovante de pgto. apresentado
	Extrato Bancário (BB, ag. 1460-5, conta corrente 46.553-4) - peça 50, p. 1-17 e peça 91, p. 94-110
	Observação

	2 computadores (somente torre) 
	NF 5290, de 4/2/2011, R$ 8.875,00, Fornecedor Mr. Bios Eletrônica e Informática Ltda. - peça 51, p. 27 e peça 91, p. 199
	Cheque 850001 - R$ 8.875,00, em 7/2/2011 - peças 50, p. 4 e 91, p. 97
	OK - R$ 8.875,00 

	2 monitores
	NF 316, de 4/2/2011, R$ 1.024,00, Fornecedor Infoatacado Informática Ltda.- peça 51, p. 23 e peça 91, p. 195
	Cheque 850002 - R$ 1.024,00, em 10/2/2011 - peças 50, p. 4 e 91, p. 97
	OK - R$ 1.024,00

	1 HD SSD
	NF 3026, de 20/10/2011, Fornecedor Computer Hospital, R$ 347,00 (peças 51, p. 17 e peça 91, p. 189 
	Cheque 850003 - R$ 347,00, em 20/10/2011 - peças 50, p. 8 e 91, p. 101
	OK - R$ 347,00

	1 Fonte para computador
	NF 1413, de 21/10/2011, R$ 580,00, Fornecedor CBTECH Comércio e Serviços de Informática Ltda. - peça 51, p. 19 e peça 91, p 191
	Cheque 850004 - R$ 580,00, em 21/10/2011 - peças 50, p. 8 e 91, p. 101
	OK - R$ 580,00

	1 Placa de vídeo
	NF 1239, de 21/10/2011, R$ 999,00, fornecedor Átomo Computadores Fabisan Informática Ltda. - peça 51, p. 22 e peça 91, p. 194 
	Cheque 850005 - R$ 999,00, em 21/10/2011 - peças 50, p. 8 e 91, p. 101
	OK - R$ 999,00

	2 HDs
	NF 5938, de 9/12/2011, R$ 770,00, Mr. Bios Eletrônica e Informática Ltda., de 9/1/2013 (peça 51, p. 20 e peça 91, p. 192 
	Cheque 850006 - R$ 770,00, em 9/12/2011 - peças 50, p. 10 e 91, p. 103
	OK - R$ 770,00

	1 processador Intel Xeon
	NF 5945, de 12/12/2011, R$ 830,00, Mr. Bios Eletrônica e Informática Ltda., de - peça 51, p. 21 e peça 91, p. 193
	Cheque 850007 - R$ 830,00, em 12/12/2011 - peças 50, p. 10 e 91, p. 103
	OK - R$ 830,00

	2 passagens para participação em 2 eventos nos EUA 
	Comprovante de embarque, de 4/3/2012 (peça 51, p. 3, 7-16, e peça 91, p. 175, p. 179-188) e TKT em nome de Marcelo Melo e de Rafael Bernardi - peça 51, p. 28-29 e peça 91, p. 200-201s 
	Cheque 850008 - R$ 2.645,00, em 16/1/2012 - peças 50, p. 11 e 91, p. 104
	OK - R$ 2.645,00

	Diárias para participação no Hands On Workshop on Computational Biophysics em 3/2/2012
	Declaração de 5 diárias recebidas pelo beneficiário Rafael ref. 11/2/2012 a 15/2/2012 firmadas pelo próprio em 3/2/2012 (peças 51, p. 5 e 91, p. 177) 
	Cheque 850009 - R$ 1.910,70, em 2/2/2012 - peças 50, p. 12 e 91, p. 105
	OK - R$ 1.910,70

	Diárias para participação no BPS Meeting 2012 em 3/2/2012
	Declaração de 5 diárias recebidas pelo beneficiário Rafael ref. 25/2/2012 a 29/2/2012 firmadas pelo próprio em 3/2/2012 (peças 51, p. 4 e 91, p. 176) 
	Cheque 850010 - R$ 1.910,70, em 2/2/2012 - peças 50, p. 12 e 91, p. 105
	OK - R$ 1.910,70

	Diárias para participação do bolsista Marcelo C/R. Melo no Hands On Workshop on Computational Biophysics em 3/2/2012
	Declaração de 5 diárias recebidas pelo bolsista Marcelo ref. 11/2/2012 a 15/2/2012 firmadas pelo próprio em 3/2/2012 (peças 51, p. 6 e 91, p. 178) 
	Cheque 850012 - R$ 1.910,70, em 2/2/2012 - peças 50, p. 12 e 91, p. 105
	OK - R$ 1.910,70

	1 computador (somente torre) 
	NF 6222, de 25/4/2012, R$ 5.700,00, Fornecedor Mr. Bios Eletrônica e Informática Ltda. - peça 51, p. 26 e peça 91, p. 198
	Cheque 850013 - R$ 5.700,00, em 15/3/2012 - peças 50, p. 14 e 91, p. 107
	OK - R$ 5.700,00

	1 No-Break APC
	NF 6166, de 4/4/2012, R$ 2.740,00, Fornecedor Mr. Bios Eletrônica e Informática Ltda. - peça 51, p. 25 e peça 91, p. 197
	Cheque 850016 - R$ 2.740,00, em 9/12/2011 - peças 50, p. 14 e 91, p. 107
	OK - R$ 2.740,00

	2 Monitores 3D
	NF 12.667, de 30/3/2012, R$ 1.487,00, Fornecedor Salbert Informática Ltda-ME - peça 51, p. 24 e peça 91, p. 196
	Cheque 850017 - R$ 1.487,00, em 30/3/2012 - peças 50, p. 14 e 91, p. 107
	OK - R$ 1.487,00

	2 HDs
	NF 6741, fornecedor Mr. Bios Eletrônica e Informática Ltda., de 9/1/2013 - peça 51, p. 18 e peça 91, p. 190
	Cheque 850018 - R$ 520,90, em 9/1/2013 - peças 50, p. 15 e 91, p. 108
	OK - R$ 520,90

	Total de despesas comprovadas
	R$ 32.250,00

8.19.	Ante a documentação apresentada pelo recorrente, foi possível comprovar a boa e regular aplicação dos recursos no valor original repassado (R$ 370.000,00 + 32.250,00 = R$ 402.250,00) , razão pela qual, conclui-se pelo afastamento do débito imputado por meio do acórdão atacado. 
8.20.	Entretanto, de acordo com o RI/TCU, persiste o julgamento pela irregularidade nos casos em que ocorre a apresentação intempestiva de documentação, conforme dispõe o art. 209, § 3º, dizendo que "citado o responsável pela omissão de que trata o inciso I, a apresentação de prestação de contas posterior não elidirá a irregularidade, podendo o débito ser afastado caso a documentação apresentada esteja de acordo com as normas legais e regulamentares e demonstre a boa e regular aplicação dos recursos" (Acórdãos 1217/2019-Plenário, Rel. Walton Alencar Rodrigues, 4838/2017-2ª Câmara, Rel. Marcos Bemquerer e 2701/2008-Plenário, Rel. Benjamin Zymler) . 
8.21.	No caso em análise, faz-se necessário alterar o fundamento da multa aplicada ao recorrente para o art. 58, da Lei 8.443/1992, bem como sopesar a dosimetria da pena exclusivamente em face da omissão no dever de prestar contas tempestivamente. Essa medida justifica-se pela exigência contida no art. 19, § único, da Lei 8.443/1992, que determina a aplicação de sanção pecuniária quando julgar as contas irregulares sem a ocorrência de débito, mas comprovada qualquer das irregularidades previstas no inciso III do art. 16, do referido diploma legal. Ademais, a sanção não mais se fundamenta na ocorrência de débito, mas na omissão no dever de prestar contas, o que, em nome do princípio da proporcionalidade, justifica uma gradação de pena menor.
8.22.	Assim, considerando a documentação colacionada aos autos, foi possível comprovar, na sua totalidade, a execução técnica e financeira do Termo de Concessão e Aceitação de Apoio Financeiro a Projeto Processo 563123/2010-9, no período de 1/12/2012 a 23/5/2013 (peça 6, p. 59) , resultando no afastamento total do débito anteriormente imputado e da multa fundamentada no art. 57, da Lei 8.443/1992, alterando-se o fundamento da multa a ser aplicada  para o art. 58 da Lei 8.443/1992, em função da irregularidade de omissão no dever de prestar contas. 
CONCLUSÃO
9.	Das análises anteriores, conclui-se que:
	a) não houve prescrição, uma vez que, no caso da prescritibilidade pelo regime do Código Civil ou da prescritibilidade pelo regime da Lei 9.873/1999, verifica-se que o prazo extintivo não foi extrapolado;
	b) inexiste o alegado vício na citação, uma vez que o procedimento citatório foi válido, em sintonia com os normativos, a jurisprudência desta Corte de Contas e do STF, de modo que não há como arguir sua nulidade, nem a violação aos princípios do contraditório e da ampla defesa;
	c) ante a inexistência de evidências que comprovem a entrega da prestação de contas anteriormente à citação do responsável, realizada em 19/3/2019 (peça 18) , com AR em 15/4/2019 (peça 19) , mantem-se a omissão no dever de prestar contas por parte do recorrente e, por consequência o julgamento pela irregularidade de suas contas;
	d) considerando a documentação colacionada aos autos, foi possível comprovar, na sua totalidade, a execução técnica e financeira do Termo de Concessão e Aceitação de Apoio Financeiro a Projeto Processo 563123/2010-9, no período de 1/12/2012 a 23/5/2013 (peça 6, p. 59) , resultando no afastamento total do débito anteriormente imputado e da multa aplicada com fundamento no art. 57, da Lei 8.443/1992;
	e) em função da irregularidade de omissão no dever de prestar contas, cabe a aplicação da multa fundamentada no art. 58 da Lei 8.443/1992, 
PROPOSTA DE ENCAMINHAMENTO
10.	Diante do exposto, com fundamento nos artigos 32, inciso I; e 33, da Lei 8.443/1992, submetem-se os autos à consideração superior, com posterior encaminhamento ao Ministério Público junto ao Tribunal de Contas da União e ao Gabinete do Relator, propondo:
a) conhecer do recurso de reconsideração, e, no mérito, dar-lhe provimento parcial, a fim de desconsiderar o débito e a multa objetos, respectivamente, dos itens 9.3 e 9.4 do acórdão recorrido, e aplicar ao recorrente a multa prevista no artigo 58, inciso I, da Lei 8.443/1992;
b) comunicar a deliberação que vier a ser proferida por esta Corte ao recorrente, ao Conselho Nacional de Desenvolvimento Científico e Tecnológico e ao procurador-chefe da Procuradoria da República no Distrito Federal, e demais interessados.
3.	O Ministério Público junto ao TCU - MPTCU, em parecer da lavra do Procurador Rodrigo Medeiros de Lima (peça 98) , divergindo parcialmente da unidade técnica, assim se pronunciou:
Em análise, recurso de reconsideração interposto por Rafael de Cássio Bernardi (peças 41/61) contra o Acórdão 11410/2019-TCU-Segunda Câmara (Rel. Min. Ana Arraes - peça 26) , por meio do qual o TCU determinou o recolhimento de R$ 402.250,00 aos cofres do CNPq, bem assim o pagamento de multa. A condenação motivou-se pela não apresentação do relatório técnico final, da prestação de contas financeira e das avaliações de bolsistas vinculados ao Termo de Concessão e Aceitação de Apoio Financeiro a Projeto Processo 563123/2010-9 (peça 6, p. 42-44 e 58) .
A Secretaria de Recursos (Serur) , ao examinar os argumentos recursais, conclui por sua procedência parcial, já que a documentação ora juntada aos autos permite "comprovar, na sua totalidade, a execução técnica e financeira do Termo de Concessão e Aceitação de Apoio Financeiro a Projeto Processo 563123/2010-9" (peça 94, p. 22) . 
Nesse mesmo sentido, a unidade técnica registra que "o CNPq confirma, de acordo com os pareceres já emitidos pelos setores responsáveis (...) que a prestação de contas, objeto da presente TCE, tanto sobre o aspecto técnico, como sobre o aspecto financeiro, são passíveis de aprovação, na sua totalidade, inclusive quanto às avaliações dos bolsistas vinculados ao projeto (...) " (peça 94, p. 18) .
O Ministério Público acompanha, por seus próprios fundamentos, a análise, as conclusões e a proposta de encaminhamento da Serur (peças 94/96) , adicionando as seguintes considerações.
Uma vez afastado o débito, subsistiria, em tese, o atraso na prestação de contas à entidade repassadora. Conforme pondera a unidade técnica, os autos não trazem evidência da alegação do recorrente, no sentido de que as contas em questão foram prestadas em março de 2013.
Todavia, em virtude das particularidades do caso, o Ministério Público deixa de pugnar pela responsabilização cabível em razão do atraso na apresentação das contas. 
A um tempo, o referido atraso é validamente presumido, visto que "não é possível identificar a data da entrega da prestação de contas" (peça 94, p. 14) , sendo bastante plausível que tenha ocorrido antes do ato ordinatório da citação em 2018 (peça 10) . A outro turno, "verifica-se que o recorrente envidou esforços para reunir farta documentação que comprova" a lisura na aplicação dos recursos (peça 94, p. 19 - grifamos) .
Entendemos cabível, não obstante, que as contas do responsável sejam ressalvadas, mercê dessa lacuna quanto ao momento de sua prestação.
O Ministério Público de Contas, assim, adere à proposta formulada pela Serur (peças 94/96) , embora propugnemos por que seja veiculada em outros termos. 
Sublinhamos que a mera elisão dos itens 9.3 (débito) e 9.4 (multa) , como proposto pela unidade, revela-se insuficiente para a solução da causa, pois deixaria intacto o julgamento pela irregularidade das contas (item 9.2) e determinações quanto a prazos etc. que perderiam objeto com a reforma da condenação (itens 9.5 a 9.9) .
Nesse quadrante, a fim de conferir os integrais efeitos do acolhimento do recurso, entendemos ser tecnicamente mais adequado que o Tribunal adote solução com o texto descrito abaixo:
	I. conhecer do recurso de reconsideração para, no mérito, dar-lhe provimento parcial e tornar insubsistente o Acórdão 11410/2019-TCU-Segunda Câmara (Rel. Min. Ana Arraes - peça 26) ;
	II. julgar regulares, com ressalva, as contas do Sr. Rafael de Cássio Bernardi;
	III. determinar a expedição das comunicações pertinentes.
	É o Relatório.

Rene Falagan Maia (198555/OAB-RJ) e Sabrina Junqueira Villa Forte (188164/OAB-RJ), representando Rafael de Cassio Bernardi.

Procurador Rodrigo Medeiros de Lima.

TOMADA DE CONTAS ESPECIAL. TERMO DE CONCESSÃO E ACEITAÇÃO DE APOIO FINANCEIRO A PROJETO. OMISSÃO NO DEVER DE PRESTAR CONTAS. REVELIA. CONTAS IRREGULARES. DÉBITO. MULTA. RECURSO DE RECONSIDERAÇÃO. CONHECIMENTO. AFASTAMENTO DO DÉBITO. JULGAMENTO PELA REGULARIDADE COM RESSALVA DAS CONTAS. PROVIMENTO PARCIAL. COMUNICAÇÕES.

TOMADA DE CONTAS ESPECIAL (TCE)

Secretaria de Recursos (Serur); Secretaria de Controle Externo de Tomada de Contas Especial (SecexTCE).

Em exame recurso de reconsideração interposto por Rafael de Cássio Bernardi em face do Acórdão 11410/2019-TCU-Segunda Câmara (Rel. Min. Ana Arraes) , proferido em apreciação de tomada de contas especial instaurada pelo Conselho Nacional de Desenvolvimento Científico e Tecnológico - CNPq, em razão da omissão no dever de prestar contas dos recursos federais transferidos no âmbito do Termo de Concessão e Aceitação de Apoio Financeiro ao Projeto Processo 563123/2010-9.
2.	O termo em questão se referiu à realização do projeto "Prometro - Análise Estrutural de Cadeias de Celulose e seus complexos com Celulases por Métodos Computacionais de Modelagem Molecular". O ajuste envolveu a concessão de auxílio para o período de 1º/12/2010 a 5/6/2015, no montante total de R$ 402.250,00, em valores históricos.
3.	Por meio do Acórdão 11410/2019-TCU-Segunda Câmara, o Tribunal, ante a revelia do responsável, decidiu, no essencial, julgar irregulares as contas do Sr. Rafael de Cássio Bernardi, condenando-o ao pagamento do débito, alusivo ao montante integral transferido (R$ 402.250,00) , e aplicando-lhe a multa prevista no art. 57 da Lei 8.443/1992, no valor de R$ 331.000,00.
4.	Mediante o recurso de reconsideração ora em exame, o recorrente alegou, em preliminar, a nulidade processual, em razão de vício na citação, bem como a prescrição. No mérito, argumentou pela comprovação da boa e regular aplicação dos recursos repassados, por meio do encaminhamento de documentação a título de prestação de contas, a qual, segundo alega, teria sido entregue ao CNPq antes do seu desligamento do projeto, em 2013, o que afastaria a omissão.
5.	Em exame dos argumentos, a Secretaria de Recursos - Serur (peça 94) apresentou as seguintes conclusões:
9.	Das análises anteriores, conclui-se que:
	a) não houve prescrição, uma vez que, no caso da prescritibilidade pelo regime do Código Civil ou da prescritibilidade pelo regime da Lei 9.873/1999, verifica-se que o prazo extintivo não foi extrapolado;
	b) inexiste o alegado vício na citação, uma vez que o procedimento citatório foi válido, em sintonia com os normativos, a jurisprudência desta Corte de Contas e do STF, de modo que não há como arguir sua nulidade, nem a violação aos princípios do contraditório e da ampla defesa;
	c) ante a inexistência de evidências que comprovem a entrega da prestação de contas anteriormente à citação do responsável, realizada em 19/3/2019 (peça 18) , com AR em 15/4/2019 (peça 19) , mantem-se a omissão no dever de prestar contas por parte do recorrente e, por consequência o julgamento pela irregularidade de suas contas;
	d) considerando a documentação colacionada aos autos, foi possível comprovar, na sua totalidade, a execução técnica e financeira do Termo de Concessão e Aceitação de Apoio Financeiro a Projeto Processo 563123/2010-9, no período de 1/12/2012 a 23/5/2013 (peça 6, p. 59) , resultando no afastamento total do débito anteriormente imputado e da multa aplicada com fundamento no art. 57, da Lei 8.443/1992;
	e) em função da irregularidade de omissão no dever de prestar contas, cabe a aplicação da multa fundamentada no art. 58 da Lei 8.443/1992, 
6.	Dessa forma, a Serur, em pareceres uniformes (peças 94 a 96) propôs, em síntese, conhecer e dar provimento parcial ao recurso, a fim de desconsiderar o débito e a multa (art. 57 da Lei 8.443/1992) , objetos dos itens 9.3 e 9.4, respectivamente, do acórdão recorrido, sem prejuízo da manutenção da irregularidade das contas e da aplicação ao responsável da multa prevista no art. 58, inciso I, da Lei 8.443/1992.
7.	Acolhendo a essência do exame da Serur, pela aprovação da prestação de contas objeto da presente tce, sob os aspectos técnico e financeiro, o Ministério Público junto ao TCU - MPTCU (peça 98) , dissentiu pontualmente do encaminhamento proposto pela unidade. Em virtude das particularidades do caso, o Parquet pugnou pelo provimento parcial do recurso, para tornar insubsistente o acórdão recorrido e julgar regulares com ressalva as contas do responsável, ora recorrente.
8.	Desde já manifesto minha concordância com os pareceres nos autos, na parte em que convergem. Acerca do encaminhamento final, alinho-me ao entendimento do MPTCU (peça 98) . Adoto os fundamentos dos citados pareceres (peças 94 e 98) como minhas razões de decidir, sem prejuízo de breves considerações.
9.	Sobre a preliminar de nulidade, endosso a conclusão da Serur, alinhada ao entendimento consolidado no TCU, no sentido de que a validade da citação via postal não depende de que o aviso de recebimento seja assinado pelo próprio destinatário da comunicação. No caso concreto, a notificação se deu no endereço do responsável constante, naquela oportunidade, da base de dados da Receita Federal, o qual permanece o mesmo, conforme nova pesquisa realizada pela unidade técnica em setembro/2021, e validada por minha assessoria em junho/2022. 
10.	Nos termos da jurisprudência do TCU, cabia ao responsável (mesmo tendo se mudado para outro país) manter atualizada a informação sobre o seu domicílio perante a Receita Federal, sob pena de, assim não procedendo, arcar com as consequências de sua omissão (p. ex. Acórdão 3105/2018-TCU-Primeira Câmara, Rel. Min. Bruno Dantas; Acórdão 2016/2017-TCU-Segunda Câmara, Rel. Min. Vital do Rêgo) . Assim, não procede o argumento.
11.	Acolho também a análise levada a efeito pela Secretaria de Recursos (peça 94, p. 4-7) , que demonstrou não ter ocorrido a prescrição no caso concreto, seja pelo critério do Código Civil (Acórdão 1441/2016-TCU-Plenário; Rel. Min. Benjamin Zymler) ou seja pelo regime da Lei 9.873/1999.
12.	Acerca da matéria de fato, verifico que a Serur empreendeu detido exame dos documentos juntados pelo recorrente a título de prestação de contas, a qual, diga-se, foi objeto de pareceres do CNPq favoráveis à aprovação, conforme excerto da instrução (peça 94) que reproduzo:
8.9. 	Ocorre que na resposta à diligência, por meio do Ofício 6476/2021/DGTI, de 16/4/2021, o CNPq confirma, de acordo com os pareceres já emitidos pelos setores responsáveis (Parecer - DGTI/CGADM/COPCO/SEAFI, SEI/CNPq 0961210, à peça 90, p. 1-2 e Parecer - DCOI/COCTC, SEI/CNPq 0961211, à peça 89) que a prestação de contas, objeto da presente TCE, tanto sobre o aspecto técnico, como sobre o aspecto financeiro, são passíveis de aprovação, na sua totalidade, inclusive quanto às avaliações dos bolsistas vinculados ao projeto, o que será objeto de avaliação a seguir. 
8.10.	Sob o ponto de vista da execução física, o referido Parecer - DCOI/COCTC, SEI/CNPq 0961211 (peça 89) é específico, declarando que o relatório técnico, bem como as avaliações de desempenho dos bolsistas produzidos mostraram-se satisfatórios, razão pela qual, foi recomendada sua aprovação. 
 (...) 8.14.	Dessa forma, considerando o posicionamento do CNPq, por meio da resposta à diligência (peça 89) , que complementa os Pareceres DGTI/CGADM/COPCO/SEAFI, SEI/CNPq 0961210, à peça 90, p. 1-2 e DCOI/COCTC, SEI/CNPq 0961211, à peça 89, no que se refere a aprovação da prestação de contas, inclusive quanto às avaliações dos bolsistas vinculados ao projeto, verifica-se que o recorrente envidou esforços para reunir farta documentação que comprova, pelo menos no que se refere à execução física, a lisura de sua conduta no âmbito do processo de auxílio à pesquisa.
 (...) 8.18.	De fato, após o exame detalhado de toda documentação constantes dos autos, constata-se a possibilidade de aferição da execução financeira, sintetizada na coluna "Observação", conforme demonstrado a seguir:
 (...) 8.19.	Ante a documentação apresentada pelo recorrente, foi possível comprovar a boa e regular aplicação dos recursos no valor original repassado (R$ 370.000,00 + 32.250,00 = R$ 402.250,00) , razão pela qual, conclui-se pelo afastamento do débito imputado por meio do acórdão atacado. 
13.	Dessa forma, sob esse aspecto, os argumentos recursais merecem acolhimento, para afastar o débito e, por conseguinte, a multa aplicada com fundamento no art. 57 da Lei 8.443/1992.
14.	Por fim, acerca da divergência pontual nos pareceres sobre a responsabilização cabível em razão do atraso na prestação de contas, conjugo da opinião do MPTCU (peça 98) :
5. Uma vez afastado o débito, subsistiria, em tese, o atraso na prestação de contas à entidade repassadora. Conforme pondera a unidade técnica, os autos não trazem evidência da alegação do recorrente, no sentido de que as contas em questão foram prestadas em março de 2013.
6. Todavia, em virtude das particularidades do caso, o Ministério Público deixa de pugnar pela responsabilização cabível em razão do atraso na apresentação das contas. 
7. A um tempo, o referido atraso é validamente presumido, visto que "não é possível identificar a data da entrega da prestação de contas" (peça 94, p. 14) , sendo bastante plausível que tenha ocorrido antes do ato ordinatório da citação em 2018 (peça 10) . A outro turno, "verifica-se que o recorrente envidou esforços para reunir farta documentação que comprova" a lisura na aplicação dos recursos (peça 94, p. 19 - grifamos) .
8. Entendemos cabível, não obstante, que as contas do responsável sejam ressalvadas, mercê dessa lacuna quanto ao momento de sua prestação.
15.	Com efeito, observo a existência de algumas circunstâncias no caso concreto que, em certa medida, podem ser aproveitadas à defesa do recorrente e reforçar o entendimento do Parquet. 
16.	Constam do Relatório de TCE (peça 7, p. 417) as seguintes informações:
O presente processo teve sua vigência finalizada em 05/06/2013, antes do prazo acordado, haja vista que o pesquisador Sr. Rafael de Cássio Bernardi, requereu junto a este Conselho mudança de titularidade do projeto em conformidade com o item 11.2.1.6 do Edital MCT/CNNI/Inmetro n° 59/2010, mudança essa, que foi aprovada conforme Nota técnica de 23/05/2013 (SEI - 0044040) , mas só foi efetivada em 05/06/2013, quando o novo pesquisador Sr. Celso Barbosa de Santanna Filho efetivou a submissão de nova proposta junto a Plataforma Carlos Chagas.
Conforme e-mail do Sr. Rafael de Cássio Bernardi (doc. 0044040) e comprovantes de pagamentos anexos ao processo de Tomada de Contas, o CNPq creditou R$ 32.250.00 em sua conta, além dos valores recebidos pelos bolsistas vinculados ao projeto durante o período de coordenação do pesquisador. O montante recebido foi aplicado ao projeto durante o período de 01/12/2010 à 05/06/2013 e o saldo que ainda seria pago foi liberado para o novo pesquisador (ver doc. 0058313 - Consulta Valores Recebidos pelo Novo Titular) .
Como prática habitual deste Conselho, apesar de não haver norma específica sobre mudança de titularidade, entende-se que os valores recebidos ao tempo da concessão devem ser justificados pelo coordenador do projeto por meio da prestação de contas - apresentação do relatório técnico final, prestação de contas financeira e avaliações de bolsistas vinculados ao projeto, este último quando houver.
16.	Da leitura do referido relatório, não parece ter sido totalmente esclarecida na oportunidade, principalmente para o responsável, se ocorreu o efetivo encerramento do projeto anterior e início de um novo projeto (a ensejar a prestação de contas formal do projeto original) , ou se houve a simples mudança de titularidade do projeto original (cuja prestação de contas se daria ao final do projeto, a cargo do novo titular) . 
17.	Entre as peças encaminhadas pelo órgão tomador de contas que compuseram a presente tce, constam cópias de mensagens de e-mail trocados entre gestores do Inmetro e do CNPq, bem como expedientes do CNPq que sugerem ter havido a continuidade do projeto original. Nessa linha, merecem destaque: 
a) mensagens de e-mail, datados de fevereiro-março/2013, da Coordenação de Projetos do Inmetro, com questionamentos objetivos acerca da execução financeira do projeto, e que foram respondidos pelo Sr. Rafael Bernardi, com informações e planilhas (peça 6, p. 59-63) ;
b) ofícios do CNPq, de 2016, informando ao Sr. Rafael Bernardi que a vigência do Termo de Concessão "encerrou em 21/12/2015 e o prazo do envio do relatório técnico e prestação de contas expirou em 22/12/2015" (peça 6, p. 65-68) , o que sugere possível continuidade do projeto, com o novo pesquisador titular, a quem caberia, se fosse o caso, a prestação de contas final;
18.	Conquanto tais informações não afastem inequivocamente a constatação de não apresentação tempestiva da prestação de contas, avalio que, no mínimo, prejudicaram a clareza do procedimento. Cotejando tal situação com a conclusão uníssona do órgão repassador, da Serur e do MPTCU, pela integral aprovação da execução física e financeira do projeto, e pela comprovação da regular aplicação dos recursos repassados aprovação, não se mostra razoável manter a irregularidade das contas e, tampouco, aplicar a sanção prevista no art. 58 da Lei 8.443/1992.
19.	Desse modo, no caso concreto, entendo que o encaminhamento proposto pelo MPTCU, no sentido da regularidade com ressalvas das contas do responsável, se mostra mais consentâneo com os fatos.
20.	Em face do exposto, anuindo ao pareceres nos autos, essencialmente convergentes, com o ajuste sugerido pelo MPTCU, Voto por que o Tribunal adote a deliberação que ora submeto à apreciação deste Colegiado.
TCU, Sala das Sessões, em 28 de junho de 2022.
ANTONIO ANASTASIA 
Relator